---
title: "Kviz2"
author: "Miha Prajs"
format: pdf
editor: source
---

## Priprava podatkov
```{r}
my.data <- read.table("/pot/do/datoteke", 
                      header=TRUE, 
                      stringsAsFactors=TRUE, sep="",
                      na.strings="NA",
                      dec=".",
                      strip.white=TRUE)
x <- 4
z <- 6
my.data <- my.data[unique(c(seq(x,
                                nrow(my.data)
                                ,by=10),
                            seq(z,
                                nrow(my.data)
                                ,by=10))),]
```

## 1. naloga

```{r}
height_sample <- my.data$Height
t.test(height_sample, mu = 170)
```
T-test pokaže, da je povprečna višina statistično značilno **različna** od 170 cm pri stopnji značilnosti α = 0,05. (p-vrednost < 0,05), zato zavrnemo ničelno hipotezo in uporabimo alternativno.

## 2. naloga
```{r}
hist(height_sample, main = "Histogram višine", xlab = "Višina (cm)", breaks = 10)
qqnorm(height_sample)
qqline(height_sample)
```
Histogram in Q-Q graf kažeta, da so podatki **približno normalno porazdeljeni**, kar omogoča uporabo parametričnih testov.

## 3. naloga
```{r}
n <- 30
samples <- replicate(200, mean(rgeom(n, prob = 0.2)))
hist(samples, main = "Histogram vzorčnega povprečja", xlab = "X̄n", breaks = 15)

E_Xn <- mean(samples)
Var_Xn <- var(samples)

E_Xn
Var_Xn
```
Po centralnem limitnem izreku ima histogram vzorčnega povprečja obliko normalne porazdelitve. 

## 4. naloga
```{r}
set.seed(456)
pre_treatment <- rnorm(50, mean = 150, sd = 15)
post_treatment <- rnorm(50, mean = 140, sd = 15)

t.test(pre_treatment, post_treatment, paired = TRUE, conf.level = 0.99)

library(pwr)
effect_size <- (mean(pre_treatment)-mean(post_treatment))/sd(c(pre_treatment,
                                                               post_treatment))
pwr.t.test(d = effect_size, n = 50, sig.level = 0.01, type = "paired")
```
Statistični test kaže, da je razlika med povprečnimi vrednostmi **statistično značilna** (p-vrednost < 0,01). Moč testa je zelo dobra (power > 0.97).



