---
title: "Kviz 3"
author: "Miha Prajs"
format: 
  html:
    embed-resources: true
    toc: true
    code-fold: show
execute: 
  warning: false
  error: true
  echo: true
language: "C:/Users/mihap/Code/Faks/famnit24-statistika/HW/DomacaNaloga/_language-sl.yml"
---

## Priprava podatkov

```{r}
library(tidyverse)

my.data <- read.table("C:/Users/mihap/Code/Faks/famnit24-statistika/HW/Kvizi/Kviz3/data.txt", 
                      header=TRUE, 
                      stringsAsFactors=TRUE, sep="",
                      na.strings="NA",
                      dec=".",
                      strip.white=TRUE)
x <- 4
z <- 6
my.data <- my.data[unique(c(seq(x,
                                nrow(my.data)
                                ,by=10),
                            seq(z,
                                nrow(my.data)
                                ,by=10))),]
```

## 1. naloga
**H0:** Povprečna številka čevlja je enaka za moške in ženske.

**H1:** Povprečna številka čevlja se razlikuje med moškimi in ženskami.

```{r}
t.test(my.data$Shoe.size~my.data$Sex,var.equal=T,conf.level=0.99)
```

**Statistični sklep:** Številka čevlja študentk se statistčno značilno razlikuje od številke čevlja študentov.

## 2. naloga

Na spodnjem grafu so predstavljeni podatki o številki čevlja v odvisnosti od teže.

```{r}
ggplot(my.data,aes(x=Weight,y=Shoe.size)) +
  geom_point() +
  geom_smooth(method="lm",col="blue")

```

Iz grafa lahko opazimo, da sta teža in številka čevlja med seboj povezani. To nam zelo dobro prikaže modra trendna črta.

```{r}
summary(lm(Shoe.size~Weight,data=my.data))
```

Funkcija lm nam prikaže še s številkami pove, da sta spremenljivki povezani, saj je stopnja značilnosti manjša od 0,001.

## 3. naloga

**H0:** Teža in ure športa na teden nista monotono povezani.

**H1:** Teža in ure športa na teden sta monotono povezani.

```{r}
cor.test(my.data$Weight,my.data$Sport..hours.per.week.,method="spearman")
```

Ker je *p*-vrednost večja od 0,05, podatki ne kažejo statistično značilne monotone povezanosti.

## 4. naloga

**H0:** Zastopanost domačih ljubljenčkov ustreza dani porazdelitvi.

**H1:** Zastopanost domačih ljubljenčkov se razlikuje od dane porazdelitve.

```{r}
pets <- c("PetCat","PetDog","PetFish","PetOther")
observed <- colSums(my.data[pets]=="Yes")
expected <- c(0.41,0.33,0.10,0.16)*sum(observed)

chisq.test(observed,p=expected,rescale.p=T)
```

Ker je *p*-vrednost večja od α, ne moremo zavrniti ničelne hipoteze. Domačih ljubljenčkov v populciji študentov torej ustreza podani porazdelitvi.
