---
title: "Kviz 1"
author: "Miha Prajs"
format: pdf
editor: source
---

## Priprava podatkov

```{r}
my.data <- 
  read.table("C:\Users\mihap\Code\Faks\famnit24-statistika\HW\Kvizi\Kviz1\podatki.csv", 
  header=TRUE, stringsAsFactors=TRUE, sep="", na.strings="NA", dec=".", 
  strip.white=TRUE)
x <- 6
z <- 4
my.data <- my.data[unique(c(seq(x,
                                nrow(my.data)
                                ,by=10),
                            seq(z,
                                nrow(my.data)
                                ,by=10))),]
```

## 1. naloga

```{r}
hist(my.data$Books..how.many.per.year.)
median(my.data$Books..how.many.per.year.,na.rm=T)
IQR(my.data$Books..how.many.per.year.,na.rm=T)
```

Histogram je desno asimetričen. Mediana je ustrezna mera središčnosti, saj prikaže srednjo vrednost med danimi podatki. Interkvartilni rezpon pa primerna mera variabilnosti, saj nam pove koliko vzorcev predstavlja 50 % dane populacije.

## 2. naloga

```{r}
boxplot(my.data$Sport..hours.per.week.)
osamelci <- boxplot.stats(my.data$Sport..hours.per.week.)$out
osamelci
```

Iz grafa je razvidno, da je osamelcev več. Z uporabo funkcije boxplot.stats(\[data\])\$out ugotovimo koliko in kateri so, v našem primeru jih je 5 in so 14, 15, 15, 15 in 20.

## 3. naloga

```{r}
krog <- function(r) {
  obseg <- pi*r^2
  return(obseg)
}
krog(x)
```

## 4. naloga

### Priprava podatkov

```{r}
podatki <- read.csv("./podatki.csv",sep=";")
```

### a)

```{r}
populacija <- podatki$X2023.Dohodek.po.socialnih.transferjih

mean_pop <- mean(populacija)

vzorcno_povprecje <- c(1:200)
for (i in 1:200) {
  vzorec <- sample(populacija,size=6)
  vzorcno_povprecje[i] <- mean(vzorec)
}
hist(vzorcno_povprecje)
```

### b)

```{r}
regija <- subset(podatki,STATISTICNA.REGIJA=="Obalno-kraska")
regija <- regija[-1]
rownames(regija) <- regija[[1]]
regija <- regija[-1]
regija <- unlist(regija)
leto <- c(2008:2023)
names(regija) <- leto
scatter.smooth(x=leto,
               y=regija,
               xlab="Leto",
               ylab="Povprecni dohodek na clana gospodinjstva")
```

### c)

```{r}
osrednjeslovenska <- subset(podatki, STATISTICNA.REGIJA == "Osrednjeslovenska")
pomurska <- subset(podatki, STATISTICNA.REGIJA == "Pomurska")

dohodek_osrednjeslovenska <- as.numeric(osrednjeslovenska[3:18])
dohodek_pomurska <- as.numeric(pomurska[3:18])

plot(leto, dohodek_osrednjeslovenska, type = "b", col = "red",
     ylim = range(c(dohodek_osrednjeslovenska, dohodek_pomurska)),
     main = "Primerjava dohodkov - Osrednjeslovenska in Pomurska",
     xlab = "Leto", ylab = "Dohodek")
lines(leto, dohodek_pomurska, type = "b", col = "green")

legend("topright", legend = c("Osrednjeslovenska", "Pomurska"),
       col = c("red", "green"), lty = 1, pch = 1)

povprecna_razlika <- mean(dohodek_osrednjeslovenska - dohodek_pomurska)
povprecna_razlika
```

Povprečna razlika med teh vrednosti je 1794,68.
